【裁判字號】    98,易,94
【裁判日期】    980730
【裁判案由】    公共危險
【裁判全文】
臺灣基隆地方法院刑事判決                98年度易字第94號
公  訴  人  臺灣基隆地方法院檢察署檢察官
被      告  甲○○
選任辯護人  陳緯慶律師
            陳雅萍律師
上列被告因公共危險案件，經檢察官提起公訴（98年度偵字第39
號），本院判決如下：
    主  文
甲○○失火燒燬隔間牆板、天花板、踏板、塑膠地板、工作台、
快速爐、鐵鍋、砧板、杯碗、桌椅、價目表招牌，致生公共危險
，處拘役參拾日，如易科罰金，以新臺幣壹仟元折算壹日。緩刑
貳年。
    事  實
一、甲○○係基隆市仁愛區博愛市場2樓B54、B55號攤位實際使
    用人，本應注意上開攤位之用電安全，小心電力負荷上限，
    且對電源線及電器設備負有定期安檢維修之義務，以防止火
    災之發生，且依當時情形並無不能注意之情事，竟應注意能
    注意而疏未注意檢修更換上開攤位之冰櫃、電線及電源開關
    ，嗣於民國96年7月2日凌晨1時43分許，上開B55號攤位外冰
    櫃附近電線因短路之電氣因素引發火災，火勢迅速延燒，造
    成博愛市場2樓多處攤位受有不同程度之煙燻及燒損，其中
    庚○○所使用A45號攤位隔間牆板、天花板、塑膠地板、踏
    板等物燒燬、油漆燻黑，江麗玲所使用A41、A42號攤位隔間
    牆板、天花板、塑膠地板、踏板等物燒燬、油漆燻黑，己○
    ○所使用A44號攤位隔間牆板、天花板、踏板等物燒燬、油
    漆燻黑，戊○○所使用B31號攤位工作台、快速爐、鐵鍋、
    砧板等物燒燬，乙○○所使用B38號攤位杯碗、桌椅、天花
    板、價目表招牌等物燒燬，致生公共危險，幸經基隆市消防
    局人員據報前往搶救，方將火勢撲滅。
二、案經基隆市警察局第一分局報告臺灣基隆地方法院檢察署檢
    察官偵查起訴。
    理  由
壹、證據能力部分：
一、卷附之基隆市消防局火災原因調查報告書（含火災原因調查
    報告書摘要、火災現場勘查人員簽到表3紙、火災出動觀察
    紀錄及報案紀錄、火災現場物品配置圖、內政部消防署火災
    證物鑑定報告、火災現場保持完整及勘查完畢通知書、火災
    現場照片62張），係由基隆市消防局依消防法第26條第1項
    之規定，調查、鑑定火災原因後，執行火災鑑定公務所出具
    之書面鑑定報告，依刑事訴訟法第159條第1項之立法理由及
    同法第206條第1項之規定，自有證據能力而得為證據，辯護
    人主張火災原因調查報告書製作人丁○○未具鑑定專業能力
    ，致鑑定報告無證據能力，惟查證人丁○○於本院審理時證
    稱：伊是警專消防系畢業，在學校有修過火災原因調查，畢
    業之後94年1月份有到內政部消防署主辦之火災原因調查鑑
    定訓練班，為期為4星期，在訓練班時，有針對採證部分受
    過訓練，鑑定部分有受過保存處理初步判斷受訓，95年10月
    23日開始承辦鑑識工作，之前是在分隊有從事協助工作，大
    約1年10幾到20幾件是由伊承辦，但也會有協助工作，本件
    是由伊前往火災現場等語。是以依證人所述，無論理論及實
    務上運作和經驗，證人丁○○應有相當專業能力，核先敘明
    。辯護人另主張：證人丁○○於本件未嚴謹全面採證，違反
    火災案件採驗規範第6、7大點及火災原因調查標準作業程序
    第九大點災後勘查步驟第3條拍攝現場全景照片及第7條規定
    要全面挖掘之規定。惟查：證人丁○○於本院審理時證稱，
    已對火災現場全面拍照，只是將起火點的照片附在卷內，至
    於有關全面挖掘，依火災原因調查標準作業程序第九大點(二)
    勘查步驟7清理挖掘(1)方法B.全面挖掘之規定，係以無法明
    確研判起火點時，方需進行全面的挖掘，證人丁○○證稱，
    其到火場勘驗已經找到起火點，所以不需要按照上開規定作
    全面挖掘，是以辯護人容有誤會，併此敘明。
二、辯護人主張：證人丁○○於檢察官偵查時之證述，明顯誤認
    一次痕即屬通電痕，熱熔痕是二次痕，專業名詞定義均未能
    釐清狀況下，依刑事訴訟法第159條之1第2項規定，顯不可
    信之情況，無證據能力。按偵查中對被告以外之人（包括證
    人、鑑定人、告訴人、被害人及共同被告等）所為之偵查筆
    錄，或被告以外之人向檢察官所提之書面陳述，性質上均屬
    傳聞證據。惟現階段刑事訴訟法規定檢察官代表國家偵查犯
    罪、實施公訴，依法其有訊問被告、證人及鑑定人之權，證
    人、鑑定人且須具結，而實務運作時，檢察官偵查中向被告
    以外之人所取得之陳述，原則上均能遵守法律規定，不致違
    法取供，其可信度極高，職是，被告以外之人前於偵查中已
    具結而為證述，除反對該項供述得具有證據能力之一方，已
    釋明「顯有不可信之情況」之理由外，不宜以該證人未能於
    審判中接受他造之反對詰問為由，即遽指該證人於偵查中之
    陳述不具證據能力。惟查證人丁○○於檢察官偵查時具結所
    為之證述，雖證稱熱熔痕是二次痕，依廖茂為編著之火災調
    查與鑑識實務第127-128頁所載：一次痕及二次痕通稱為通
    電痕，短路痕受到火場高溫的影響，可能再被熔解為熱熔痕
    ，是以證人丁○○於檢察官偵查時業經合法具結，其係要證
    述，本件並非被火延燒之熱熔痕，至於誤稱係二次痕，並不
    影響事實陳述，致無顯不可信之情況，是以證人丁○○於偵
    查中之證言自具有證據能力。
三、又被告以外之人於審判外之言詞或書面陳述，除法律有規定
    者外，不得作為證據；又被告以外之人於審判外之陳述，雖
    不符合同法第159條之1至第159條之4之規定，但經當事人於
    審判程序同意作為證據，法院審酌該言詞陳述或書面陳述作
    成時之情況，認為適當者，亦得為證據。當事人、代理人或
    辯護人於法院調查證據時，知有第159條第1項不得為證據之
    情形，而未於言詞辯論終結前聲明異議者，視為有前項之同
    意，刑事訴訟法第159條第1項及第159條之5分別定有明文。
    查本判決下列所引用之各該被告以外之人於審判外之陳述（
    包含書面陳述），雖屬傳聞證據，除上述爭執部分外，其餘
    部分當事人於本院審理中均未表示不同意作為證據方法，且
    迄至言詞辯論終結前亦未再聲明異議，本院審酌上開證據資
    料製作時之情況，尚無違法不當及證明力明顯過低之瑕疵，
    亦認為以之作為證據應屬適當，故揆諸上開規定，爰逕依刑
    事訴訟法第159條之5規定，認均有證據能力。
貳、實體部分
一、訊據被告甲○○雖矢口否認有何失火燒燬物品之犯行，辯稱
    ：伊用電一向很注意安全，電線都在安全年限內，且使用上
    也都很小心，亦有拔除，也沒有用延長線，伊認為係人為縱
    火因素較可能，因伊離開時鐵捲門是關起來，但是調查員進
    去的時候卻是開著，如電線短路係在火災發生前的話，當然
    是伊的責任，若火災發生後，才發生短路，那就不是伊的責
    任云云。
二、惟查：
(一)、證人丁○○於檢察官偵查時證稱：「我們根據現場燃燒後的
    情況，先判斷起火點的位置，然後在起火處位置附近尋找可
    能發生火災的火源，該處有放個冰櫃，冰櫃接的電源線是接
    到照片編號49（見96年他字第936號卷第68頁上方）中間的
    無熔絲開關，在配線上是從B54、B55攤位中間的木條拉出來
    的，在冰櫃接的那條電源線我們有發現通電痕，帶回實驗室
    後有先用實體顯微鏡觀察，有發現通電痕，後來我們送消防
    署進一步鑑驗，也是有發現通電痕，所以我指的電氣因素有
    可能是冰櫃，也可能是冰櫃的電源線，該電源線是直接從無
    熔絲開關上接出來的線，有沒有接在冰櫃上我不能確定，因
    為冰櫃下方有一個壓縮機，是金屬外殼作的，金屬外殼有明
    顯受燒的痕跡，我們是根據火流方向判斷起火處，應該是冰
    櫃附近的位置，這件是電線短路的可能性為高，但無法確定
    ，造成電線短路有很多原因，包括電氣本身的損壞、線路的
    損壞、電流過大等，這些原因不一定都是人為疏失造成，例
    如：老鼠咬破電線或電線折到或外層絕緣披覆老化龜裂，也
    有可能是電器故障引起電線短路等，外層絕緣披覆有些是埋
    在裝璜裡面，像本件2個攤位之間有1個木條，我們到現場時
    己經燒掉了，如果電線是在木條裡面或是在裝璜裡面，就不
    易被發現，如照片編號22，它的間隔都已經被燒失了，只剩
    下部分木架，所以電線是怎麼埋的，我們無法確定，本件因
    燒失的情況嚴重，所以無法判斷，只能認定是電氣因素引起
    火災的可能性為大」等語。其於本院審理時證稱：「當初在
    現場我們先就起火處B55號攤位勘察，我們是先勘察火流的
    最底層，地板的部分在照片編號第45張可見，現場並沒有促
    燃劑燃燒的情形，接著就看冰箱的機件電源開關，看到壓縮
    機的繼電器、溫控開關、配線三個已經完全燒掉了，在照片
    編號41張的地方可見已經燒燬了，所以沒有辦法去判斷這三
    個是那一個出問題，冰箱的電源是從無熔絲開關接出來的線
    路發現了短路造成之痕跡，我們有觀察其餘攤位，但只有
    B55 號攤位是由下往上，一般火的特性是由下往上燃燒的，
    我是由受燃物燃燒表現的情形來判斷的，其餘的地方是由上
    往下，是代表受熱對流及煙層下降的影響，其火流是從他處
    被動影響而來，就本案而言，火流由上往下之處，不會是起
    火點，當日只有看到冰箱上面有一塊木板，沒有看到紙箱或
    保力龍，現場沒有發現老鼠的屍體，短路的原因很多，有可
    能是電線外面的被覆老舊、外力破壞或重力壓迫的問題，從
    起火處我們認為以電器因素的可能性較大」等語。是以依證
    人所述，由火流方向及冰櫃接的電源線有發現通電痕，研判
    起火處為B55號攤位外冰櫃1附近，且以電器因素可能性較大
    。
(二)、(1)調閱A60號攤位前監視錄影畫面，於01點48分尚未有異常
    跡象；於01點50分有明顯火光來自北側Ｂ區攤位（監視器時
    間比正確時間快10分鐘、見96年度他字第936號卷第52-53頁
    照片編號18、19）。(2)B55號攤位內，南側隔間鐵架受熱後
    向北側彎曲變形；小型攪拌機受燒後西側有變色情形、東側
    則部分燒失（見上開他字卷第53-54頁照片編號20、21）(3)
    B54、B55攤位木製隔間牆，木製牆受燒後僅剩木質支架，北
    側支架部分燒失，明顯有一斜線火流；火流底部為B55號攤
    位內冰櫃2，其前方分別有剉冰機、絞菜機及絞肉機，其中
    剉冰機馬達已拆除；絞菜機及絞肉機電源插座並無使用情形
    ，該線路無異常情形。(3)B55號攤位外冰櫃1放置處，鐵捲門
    上有明顯斜線火流，冰櫃上木板有碳化燒失情形；B55號攤
    位外冰櫃1木板下方未完全受燒碳化；B55號攤位鐵捲門有明
    顯受燒情形且有一斜線火流，冰櫃1上亦有一斜線燃燒痕跡
    與鐵捲門相對應（見上開他字卷第61-62頁照片編號35、38
    ）。(4)2樓B區北側攤位，近西側攤位鐵捲門僅受燻黑，近東
    側鐵捲門有受燒變色氧化情形；B54及B55攤位鐵捲門有明顯
    受燒變色氧化情形（見上開他字卷第51-52頁照片編號16、
    17）(5)2樓A區北側攤位，上方天花板受熱變形懸掛半空、北
    側牆面有煙燻情形，攤位無燃燒跡象；2樓東側攤位、東南
    側公廁、西側攤位及西北側攤位，有煙燻情形、無燃燒跡象
    ；2樓南側攤位，受熱對流影響有煙燻、熱熔情形，攤位上
    物品部分燒失。是以綜合上述火災現場所顯現情狀，起火處
    應為2樓B55號攤位外冰櫃1附近。
(三)、(1)斜線火流底部發現冰櫃壓縮機，經鑑識人員勘驗後發現該
    壓縮機繼電器已燒燬（見上開他字卷第63-64頁照片編號39-
    41）(2)B55號攤位內冰櫃2內有配電箱掉落於內，查看其無熔
    絲開關，有跳脫情形，沿該配電箱線路發現另一配電箱，將
    設置於牆中配電箱採證帶回勘查，該配電箱線路無異常情形
    ；該配電箱內插座帶回檢查亦無異常情形，B55號攤位內冰
    櫃2電源插頭亦無異常跡象。(3)B54號攤位內，其配電箱有受
    燒跡象；而配電箱外無熔絲開關，中間為B55號攤位外冰櫃1
    之開關，有跳脫情形；該無熔絲開關線路，用實體顯微鏡觀
    察，巨觀下有通電痕特徵，而被告於警詢供稱，該冰櫃電源
    由B區攤位54號電源開關外接設置在B54和B55中間木條上的
    無熔絲開關。(4)依仁愛分隊出動觀察記錄所述：「到達現場
    後由台電人員切斷電力。」，顯示於7月2日1點38分博愛市
    場樓電源供應正常，台電人員到達後再予以斷電。(5)B55號
    攤位外快速爐上鍋具，鍋內無燒焦痕跡，鍋子底部無嚴重受
    燒變色情形，而被告於警詢供稱，B55號攤位內瓦斯桶大約3
    、4天前是最後1次使用；B55號攤位外冰櫃旁邊有一快速爐
    但沒使用。是以爐火烹調因素引起火災之可能性較小。(6)清
    理斜線火流底部（起火處）後，該地板未發現可疑油漬跡象
    或促燃劑燃燒痕跡，被告於警詢供稱，約7月1日晚間8時前
    離去.... 離開時沒有異常，也無與人結怨，而調閱A60號攤
    位前監視錄影畫面，於凌晨1點多時段，並未拍攝到有人出
    沒之影子，若是人為縱火，一般常理必選擇易燃物堆置最多
    處放火，豈有選擇在冰櫃1後方角落的位置，而依附卷火災
    現場拍攝位置圖（見上開他字卷第33頁）以觀，現場堆置報
    紙堆，應是放火最好引燃點，是以依起火點位置、地板未發
    現可疑油漬跡象或促燃劑燃燒痕跡及一般經驗法則，人為縱
    火因素幾乎微乎其微，是以證人丁○○於本院審理時雖證稱
    ，沒有排除人為縱火之可能性，但認為可能性較小，並非無
    所據。(7)由B區B54、B55攤位隔間電源開關線路所採集之電
    線，經送內政部消防署鑑定，鑑定結果：熔痕巨觀及微觀特
    徵與導線短路所造成之通電痕相同，此有鑑定案件編號第
    961136號內政部消防署火災證物鑑定報告書在卷可稽。按導
    體接觸點因電弧熱所造成之金屬燒熔痕跡，稱為【一次痕】
    ，為火災發生的原因；電弧因火燒造成電線絕緣物損傷，致
    使異極導體接觸，產生短路及高熱，電弧熱在導體接觸點造
    成的導體燒熔痕跡，稱為【二次痕】，為火災造成的結果。
    而一次痕及二次痕，目前仍無法經由科學方法完全加以確認
    ，因此一次痕及二次痕通稱為通電痕，通電痕通常可經由巨
    觀特徵加以鑑別，熔痕巨觀通常呈圓球、半球形、有光澤、
    局部熔解固化狀或具明顯界線，若為絞線或花線，芯線常呈
    部分熔解固化狀，固化區以外芯線仍具有原本之線條。短路
    痕受到火場高溫的影響，可能再熔解成熱熔痕，其經金相顯
    微觀察，顯微組織以細小的柱狀晶或胞狀晶為主，金相組織
    內部有較多的孔洞（廖茂為編著｛火災調查與鑑識實務第
    127-129頁｝參照），本件電線熔痕巨觀呈現之導體局部熔
    解固化及固化區外芯線條明確特徵；熔痕顯微組織呈現氣孔
    短路組織特徵（見上開他字卷第41頁照片編號3-4），此與
    上開廖茂為編著火災調查與鑑識實務第128頁之照片5-15電
    線因短路造成之熔痕，外觀呈局部熔解之圓球型相同，足見
    本件起火原因應係電線短路之電氣因素而引起之火災。至於
    辯護人辯稱，B55攤位外，發現冰櫃1電源線（見上開他字卷
    內第65頁照片編號44），外層披覆有燒熔情形，其披覆內線
    路無短路異常跡象，檢驗出來是冰箱下的電線是未通電（有
    熱熔痕），既然是未通電的情況，也就是可燃物未達到燃點
    ，如何發生電線走火？惟查本件所帶回之電線係無熔絲開關
    線路，與辯護人所稱冰櫃1電源線不同，而B54號攤位配電箱
    外之無熔絲開關，中間為B55號攤位外冰櫃1之開關，有跳脫
    情形（見上開他字卷內第68頁照片編號49-50），是以辯護
    人所辯與事實容有出入。而本件火場鑑識時，並未發現老鼠
    屍體，電源線或無熔絲開關線路，亦未出現如證人丁○○所
    述之外力破壞情形（例如遭老鼠咬壞情況）。此外，並有基
    隆市消防局火災原因調查報告書、證人庚○○於警詢之證述
    、其所提出估價單乙紙、攤位受損照片2張；證人江麗玲於
    警詢之證述、其所提出之估價單乙紙、攤位受損照片10張、
    證人己○○於警詢之證述、其所提出估價單乙紙；證人戊○
    ○於警詢之證述、其所提出之估價單、出貨單各乙紙；證人
    乙○○於警詢之證述、其所提出之估價單、出貨單各乙紙在
    卷足資佐證。被告應注意能注意而疏於注意檢修更換上開攤
    位之冰櫃、電線及電源開關，造成電線短路而引發火災，自
    應負其過失之責，而被告之過失行為，與燒燬上開隔間牆板
    等物之結果間，自具有相當因果關係甚明。
(四)、綜上所述，本件事證已臻明確，被告前開辯解，顯係事後卸
    責之詞，委不足採，其犯行堪以認定，應予依法論科。
三、核被告所為，係犯刑法第175條第3項之失火燒燬上開隔間牆
    板等物。按刑法上之失火罪，其直接被害法益為一般社會之
    公共安全，雖私人之財產法益亦同受其侵害，但本罪係列入
    公共危險罪章內，自以社會公安之法益為重，此觀於燒燬自
    己所有物致生公共危險時並應論罪之點，亦可得肯定之見解
    ，故以一個失火行為燒燬多人之物，仍只成立「一罪」，不
    得以所焚物品，定其罪數（79年台上第1471號判例參照）；
    又按刑法之公共危險罪章，其被害之法益，為整個社會之安
    全，雖私人之法益，同時亦遭受侵害，但應以社會法益為重
    ，因此一個妨害公共危險行為，縱使多人受害，仍屬「單純
    一罪」，而非一行為而觸犯數罪名，此觀諸刑法第173條至
    第175條之規定即明，故本件被告於上開時地雖係以一個失
    火行為，同時燒燬A45等攤位之隔間牆板、天花板等物品，
    揆諸上述，應只成立一罪。
四、爰審酌被告係一時疏失始犯本案，其所涉之過失程度應屬輕
    微，又本件火災雖造成被害人財物之損失，幸未釀成人員之
    傷亡等一切情狀，量處如主文所示之刑，並諭知易科罰金之
    折算標準。末查，被告前未曾受有期徒刑以上刑之宣告，有
    臺灣高等法院被告前案紀錄表附卷可稽，其因一時疏忽，致
    罹刑章，衡被害人損害不大，暨被告之素行，其經此偵審程
    序，當知所警惕，信無再犯之虞，本院認前開對其宣告之刑
    ，以暫不執行為適當，爰併宣告緩刑2年，以啟自新。
五、據上論斷，應依刑事訴訟法第299條第1項前段，刑法第175
    條第3項、第41條第1項前段、第74條第1項第1款，刑法施行
    法第1條之1第1項、第2項前段，判決如主文。
本案經檢察官丙○○到庭執行職務。
中    華    民    國    98    年    7    月    30    日
                  刑事第二庭法  官 陳伯厚
以上正本證明與原本無異。
如不服本判決應於收受送達後10日內向本院提出上訴書狀，並應
敘述具體理由；其未敘述上訴理由者，應於上訴期間屆滿後20日
內向本院補提理由書 (均須按他造當事人之人數附繕本)「切勿
逕送上級法院」。
中    華    民    國    98    年    7     月    31    日
                            書記官 王惠萍
附錄論罪法條:
中華民國刑法第175條
（放火燒燬住宅等以外之物罪）
放火燒燬前二條以外之他人所有物，致生公共危險者，處 1 年以
上 7 年以下有期徒刑。
放火燒燬前二條以外之自己所有物，致生公共危險者，處 3 年以
下有期徒刑。
失火燒燬前二條以外之物，致生公共危險者，處拘役或 3 百元以
下罰金。


司法院資訊處製作；財團法人民間司法改革基金會備份。
